【裁判字號】    89,上,150
【裁判日期】    900403
【裁判案由】    租佃爭議
【裁判全文】
臺灣高等法院臺中分院民事判決  八十九年度上字第一五○號
      上  訴  人  乙○○
      上  訴  人  甲○○
      上  訴  人  丙○○
      上  訴  人  丁○○
      上  訴  人  戊○○
      上  訴  人  己○○
      右六人共同
      訴訟代理人  涂芳田律師
      複代理人    羅國斌      .
      被上訴人    張思忠即祭祀公業張四金管理人
                              .
      訴訟代理人  高志明律師
右當事人間租佃爭議事件，上訴人對於中華民國八十九年一月二十一日臺灣臺中地方
法院八十七年訴字第二三○五號第一審判決，提起上訴，本院判決如左：
      主      文
上訴駁回。
第二審訴訟費用由上訴人負擔。
      事      實
甲、上訴人方面：
一、聲明：求為判決：
（一）、原判決廢棄。
（二）、右廢棄部分，被上訴人在第一審之訴駁回。
（三）、第一、二審訴訟費用由被上訴人負擔。
二、陳述：除引用原判決書之記載外，補稱：
（一）、依經驗法則推之，木材工廠內應有木材加工之機器，且工廠外應四處可見堆
        積或散落之木材及其廢料，惟觀之原審卷附六張照片，並未見該建物之四周
        有任何之木材或其廢料，照片中亦難辨視建物內有何供木材加工用之機器，
        又建物上僅漆有「永昌」字樣，如何僅憑永昌二字即論斷有「永昌木材行」
        或「永昌木器廠」，而非永昌砂石廠或其他工廠，原審復未函詢相關單位，
        以查明該地究否有木材工廠情事，如有，其存續時間為何，設置廠址何處，
        負責人為誰，原審究如何據以認定該建物係木材工廠，實難理解。實則，該
        建物係在徵得被上訴人之同意後始由上訴人自行撿拾鐵皮搭蓋，此觀建物係
        由大小不一之鐵皮組合而成，而「永」「昌」二字亦分別漆於不同之鐵皮上
        ，益可得到明證，且該建物係五十七年間所蓋，作為種植香菇之用，即所謂
        香菇寮，已非常老舊，絕非八十七年蓋的，亦非木材工廠，按耕地三七五減
        租條例第十六條第一項係限制承租人不得將耕地全部或一部轉租他人，並未
        限制承租人不得於承租之耕地上建蓋種植香菇之工寮，該建物既由上訴人自
        行使用，即與該條項規定無違，原審僅憑被上訴人片面之指訴，遽認上訴人
        之被繼承人陳清松生前有違反上開規定之情事，顯屬率斷。
（二）、被上訴人派下員張坤山、張溪蓮二人在另案所為之供詞與待證事實不符，原
        審採納二人供詞作為認定事實依據，亦與採證法則有違。查該建物如係木材
        工廠，建物外應四處可見木材及其廢料，而張坤山、張溪蓮二人在台灣台中
        地方法院八十七年度重訴字第一０六號拆屋還地事件，卻供稱工廠外有置放
        車子砂石等，顯與待證事實（即建物為木材工廠）不符。且法院採用證言，
        應命證人到場以言詞陳述所知事實，並須於訊問前命其具結，始能就所為證
        言，斟酌其能否採用（參照最高法院二十年上字第二四九０號判例意旨），
        原審既採證張坤山、張溪蓮二人證詞作為認定事實依據，即應傳訊二人到庭
        作證，詎原審竟未傳訊證人，遽採其證詞作為認定事實依據，顯與採證法則
        有違。綜上所述，上訴人之被繼承人陳清松或上訴人均未有未自任耕作而將
        系爭土地轉租於他人之情事，即無違於耕地三七五減租條例第十六條第一項
        規定，上訴人之被繼承人陳清松與被上訴人間所訂租約仍屬有效，原審認「
        陳清松於生前已就第七八六號土地未自任耕種，建屋租與他人當工廠使用，
        原訂租約業已無效」等情，非屬有據。
（三）、又倘認上訴人之被繼承人陳清松生前未自任耕作，在系爭土地第七八六號土
        地搭蓋建物供作他用，而有違反耕地三七五減租條例第十六條第一項規定，
        致原訂租約無效之情事，惟查，系爭土地迄今仍由上訴人繼續使用，且地租
        亦仍續由被上訴人派下員各房代表向上訴人收取，其中第七八六號土地租金
        由訴外人張火塗收取，第七七五號土地租金由訴外人張國珍收取，則上訴人
        之被繼承人陳清松與被上訴人間就系爭第七六八號土地租約，縱因違反耕地
        三七五減租條例規定而無效，然而，上訴人與被上訴人間就系爭第七七五號
        土地之租約，猶符合土地法第一百零六條耕地租用之規定，是此部分租賃關
        係仍然存在。
（四）、上訴人甲○○部分：照片中漆有「永昌」二字之建物，以前係供種植香菇之
        用，後來香菇寮廢掉，「永昌」只是他人之廣告招牌。
三、證據：除引用原審立證方法外，補提：照片九張為證。
乙、被上訴人方面：
一、聲明：求為判決：如主文所示。
二、陳述：除引用原判決書之記載外，補稱：係依現有地上的建物與照片中建物作比
    對，才確定有一個木器工廠存在，而從照片中顯示，系爭建物確係作為永昌木器
    廠使用，且鐵皮還很新，不是香菇寮。
三、證據：除引用原審立證方法外，補提：照片二張為證。
丙、本院依職權囑託台中市中興地政事務所測量台中市○○區○○段第七七五地號土
    地，並訊問證人陳深火，及調取台灣台中地方法院八十七年度重訴字第一０六號
    拆屋還地事件卷宗全部（含台灣台中地方法院八十七年度重訴字第一０六號、本
    院八十八年度上字第二三０號及最高法院八十九年度台上字第二六八六號民事卷
    宗）。
      理      由
一、被上訴人起訴主張：坐落台中市○○區○○段第七七五號、第七八六號土地係被
    上訴人祭祀公業張四金所有，並於民國八十六年一月一日，就前開第七七五號土
    地內面積０．一四四０公頃部分及第七八六號土地全部，與訴外人陳清松即上訴
    人之被繼承人訂有三七五耕地租約（即墩永字第一三五七號臺灣省台中市私有耕
    地租約），租期自八十六年一月一日起至九十一年十二月三十一日止，惟查，訴
    外人陳清松於八十七年間就承爭耕地並未自任耕作，且於上開第七八六號耕地搭
    蓋建物，轉租與他人作為木材工廠使用。按承租人應自任耕作，並不得將耕地全
    部或一部轉租於他人，承租人違反前項規定時，原訂租約無效，得由出租人收回
    自行耕種或另行出租，耕地三七五減租條例第十六條第一項、第二項定有明文。
    本件被上訴人與原承租人陳清松係以系爭租約就上開第七七五號土地部分及第七
    八六號土地全部約定承租範圍，陳清松既有未自任耕作，並將其中第七八六號土
    地上搭蓋建物，轉租於他人使用，依前開法律規定，耕地一部轉租於他人，原訂
    租約全部無效。而陳清松業於八十七年二月十九日死亡，上訴人甲○○、乙○○
    、丙○○、己○○、丁○○、戊○○為其繼承人，上訴人對系爭土地之租賃關係
    已不存在，仍有爭執，爰依法請求確認上訴人與被上訴人間就坐落台中市○○區
    ○○段第七七五地號及七八六地號土地之租賃關係（即墩永字第一三五七號台灣
    省台中市私有耕地租約）不存在等語。
二、上訴人則以：系爭第七八六號土地固於八十七年間築有一建物，惟該建物內並無
    木材加工之機器，建物四周亦未見堆積或散落之木材及廢料，尚難僅憑建物漆有
    「永昌」二字，即認有所謂「永昌木器廠」或「永昌木材行」存在，實則，此建
    物係供種植香菇之用，即所謂香菇寮，並非木材工廠，自不生有違反耕地三七五
    減租條例規定之情形。且耕地三七五減租條例第十六條第二項所稱原定租約無效
    ，固係指轉租及未轉租部分之全部租約均無效而言，然究以同一租約為限，並非
    謂且同一當事人間所訂其他非同一耕地租約，亦概歸於無效（參照最高法院六十
    六年度上字第七六一號判例意旨），經查，自日據時代起，上訴人之先祖即已承
    租系爭土地耕作，當時係由被上訴人派下員各房分管，並由派下員各房直接與上
    訴人之被繼承人陳清松訂立租約及收取租金，嗣於七十四年二月十三日，台中市
    政府未經承租人同意，即以七四府地權字第０九六七０號函變更租約之出租人名
    義，惟系爭租約租金仍由派下員各房代表收取，亦即第七八六號、第七七五號土
    地租金，分別由被上訴人派下員張火塗、張國珍收取，由此可知，系爭第七八六
    號及七七五號土地，自始即由被上訴人不同派下員各房自行出租及收取租金，二
    者並非同一租約，是倘認就系爭第七八六號土地確有未自任耕作之事實，亦不影
    響系爭第七七五號土地租約效力。又本件縱有違反耕地三七五減租條例第十六條
    規定，致原定租約無效之情事，然遲至八十七年間，被上訴人仍有向上訴人收取
    租金之舉，非不得謂兩造自原定之租約無效時起，已另成立新租約等詞，資為抗
    辯。
三、本件被上訴人主張坐落台中市○○區○○段第七七五號、第七八六號土地為其所
    有，並於八十六年一月一日，就前開第七七五號土地內面積０．一四四０公頃部
    分及第七八六號土地全部，與訴外人陳清松即上訴人之被繼承人訂有三七五耕地
    租約（即墩永字第一三五七號臺灣省台中市私有耕地租約），租期自八十六年一
    月一日起至九十一年十二月三十一日止，嗣陳清松於八十七年二月十九日死亡，
    由上訴人甲○○、乙○○、丙○○、己○○、丁○○、戊○○為其繼承人，業據
    提出土地登記謄本二件、臺灣省台中市私有耕地租約影本乙件、繼承系統表影本
    乙件、戶籍謄本影本五件為證（原審卷第四十五至四十六頁、第一六三頁、三十
    三、三十四至四十四頁），並為兩造所不爭執，應堪認定為真實。
四、按承租人應自任耕作，並不得將耕地全部或一部轉租於他人，承租人違反前項規
    定時，原訂租約無效，得由出租人收回自行耕種或另行出租，耕地三七五減租條
    例第十六條第一項、第二項分別定有明文。且依土地法第一百零八條規定，雖經
    出租人承諾，仍不得轉租於他人，此規定於耕地三七五減租條例施行後之耕地租
    佃亦適用之，承租人如有違反時，原定租約無效（參照最高法院八十四年度台上
    字第一九六０號）。至所謂承租人應自任耕作，係指承租人應以承租之土地供自
    己從事耕作之用而言；如承租人以承租之土地建築房屋居住或供其他非耕作之用
    者，均不在自任耕作之列，應構成同條第二項所定原訂租約無效之原因。又未自
    任耕作，依耕地三七五減租條例第十六條第二項規定，兩造所訂租約應歸無效，
    其未自任耕作之土地雖僅一部，但兩造以單一契約約定承租範圍，租約自應全部
    無效（最高法院七十年度台上字第四六三七號判例、八十四年度台上字第二五八
    四號判決意旨可資參照）。經查：(1)系爭第七八六號土地上確於八十七年間築有
    乙間漆上「永昌」二字之鐵皮建物，已據被上訴人提出附於原審及本院卷之照片
    共八張（詳原審卷第六十至六十三頁，本院卷八十八頁）為證，並經原審現場勘
    驗，比對照片中建物坐落地點屬實，有勘驗筆錄附卷可按，並經原審囑託台中市
    中興地政事務所依兩造所指原工廠位置製有複丈成果圖足憑，（見原審卷第七十
    四至七十五頁、第一七一至一七四頁），且為兩造所不爭執，堪信為真實，上訴
    人雖仍執前詞資為抗辯，惟查，上開鐵皮建物，實際上係漆為「永昌木器廠」，
    此觀卷附照片自明（本院卷第八十八頁），倘若該建物確係上訴人所稱種植香菇
    之香菇寮，則何須於建物外圍漆上永昌木器廠等字眼，此顯未符情理。上訴人雖
    另提出如本院卷第四三、四十四頁照片所示時下亦有以烤漆板及鐵架建構之香菇
    寮云云，惟該等香菇寮均設有通風設備，例如通風扇或風管等，供調節香菇栽培
    所須之濕度及溫度，此為本件鐵皮建物所無，自無從認係香菇寮。至上訴人甲○
    ○另辯稱永昌等字樣，係於香菇寮廢掉後，供他人作廣告招牌用，然從前開照片
    觀之，該鐵皮建物外圍尚漆有「安林１６－７」表明廠址，實為安林路十六之七
    號之意，同為兩造所不爭，經對照訴外人陳清松及上訴人乙○○之住址即台中市
    西屯區○○路十六之二七號（原審卷第七、十一頁），可知，安林路十六之七號
    即系爭建物坐落地點，永昌木器廠即為坐落於此，上訴人前揭辯詞，均無足採。
    況於另案即台灣台中地方法院八十七年度重訴字第一０六號拆屋還地事件，證人
    張坤山即被上訴人派下員於八十七年七月十日審理時到庭證稱：「近年沒有耕種
    （指系爭七八六號土地），有建工廠，有置放車子、砂石，工廠是用鐵皮屋建造
    」、「約二、三個月前才拆除（指七八六號土地上房子）」等語，及證人張溪蓮
    同為被上訴人派下員亦證述：「七八六號土地約五年前搭蓋鐵皮屋作工廠，約至
    今年三月份才拆除，蓋在七八六號土地一部分，另外放置砂石」等則，並有與該
    二證人所稱相符之拆屋前照片十張暨拆除後整地照片九張附於前開案件卷內可稽
    （詳台灣台中地方法院八十七年度重訴字第一０六號卷，第二０五至二０六頁、
    第一五八至一六二頁，第二四五至二四九頁）。足徵系爭第七八六號土地上確於
    八十七年間築有鐵皮工廠，並轉租他人供作永昌木器廠之用。上訴人復辯稱係經
    被上訴人同意始為建築等語，然為被上訴人否認，上訴人既未舉證，已非可採，
    且縱經出租人承諾，仍不得轉租於他人，依前開判例意旨揭示，原定租約仍屬無
    效，是上訴人此部分辯解，要無足採。至上訴人所引最高法院二十年度上字第二
    四九０號判例意旨，乃謂法院採用證言，應命證人到場以言詞陳述所知事實，或
    並須於訊問前，命其具結，始能就所為證言斟酌其能否採用，若證人僅提出書面
    並未經法院訊問者，自不得採為合法之憑證。證人張坤山、張溪蓮於另案即台灣
    台中法院八十七年度重訴字第一０六號拆屋還地事件中，均確實到庭經法院訊問
    ，非僅提出書面供法院審酌，自無違前開判例意旨，其證言筆錄尚非不得採證，
    併此敘明。(2)觀系爭租約即八十六年一月一日訂立之墩永字第一三五七號臺灣省
    台中市私有耕地租約，租期係自八十六年一月一日起至九十一年十二月三十一日
    止，其租賃土地係包含西屯區○○段第七八六地號（田）面積０．一九一六九０
    公頃及同段第七七五地號內（田）面積０．一四四０公頃之土地，可見，系爭第
    七八六號與第七七五號（其中面積０．一四四０公頃）土地係訂立於同一契約內
    ，且前開租約承租人係陳清松，出租人係祭祀公業張四金即被上訴人，上訴人雖
    辯稱二筆土地係與被上訴人不同派下員個別訂立，屬不同契約，並舉墩永字第一
    三五四號台灣省台中市私有耕地租約乙件為證（原審卷第九十五頁），惟查，該
    耕地租約之承租人為陳阿扁，出租人為張立，要與本件情形無涉，自難憑此租約
    即認定系爭二筆土地係分別出租訂約，徵諸耕地三七五減租條例第六條第一項規
    定：「本條例施行後耕地租約應一律以書面為之，租約之訂立、變更、終止或換
    訂，應由出租人會同承租人申請登記。」，此即為舉證上便利而設，上訴人既未
    舉其他證據以資證明系爭土地係分別訂立租約，此部分事實即難憑採。至上訴人
    另辯稱系爭土地分由被上訴人不同派下員收取租金，其中第七八六號土地租金係
    訴外人張火塗收取，第七七五號土地租金則由訴外人張國珍收取，惟租金之收取
    係出租人權利之一部分，原得委由他人代理本人執行收取權利，所委任之人可為
    派下員或任何人，所執行僅限租金之收取，其利益歸屬出租人即被上訴人，是租
    金收取人非契約當事人，並未與承租人另生契約關係，尚難憑此即認有分別訂租
    約之情事。(3)上訴人另辯稱被上訴人派下員於八十七年間仍有收取租金之舉，並
    提出附於原審卷之相關收據為證，縱為屬實，惟收取租金者既為被上訴人之派下
    員，而非被上訴人，是否有另訂立新租約之意思表示，仍須依被上訴人決定之，
    自無法以此等收據遽認被上訴人有與上訴人間成立新租約之意思，參以耕地租約
    應一律以書面為之，已如前述，上訴人所謂有成立新租約之抗辯，既無書面為證
    ，亦無其他證據作為證明，即無可採。從而，本件原承租人陳清松未自任耕作，
    而將承租之土地即系爭第七八六號土地，建築鐵皮屋供他人作永昌木器廠等非耕
    作之用，且系爭第七八六號與第七七五號二筆土地係以單一契約，即前開墩永字
    第一三五七號臺灣省台中市私有耕地租約約定承租範圍，依前揭法律規定及判例
    判決意旨，本件耕地租賃即有耕地三七五減租條例第十六條第二項所定原訂租約
    無效之原因，未自任耕作之土地雖僅一部，租約仍屬全部無效。
五、綜上所述，被上訴人主張系爭租約即墩永字第一三五七號臺灣省台中市私有耕地
    租約，已因原承租人陳清松未自任耕作，並於其中第七六八號土地上建築鐵皮屋
    轉租他人供作其他非耕作之用，致原租約無效，而第七七五號土地內面積０．一
    四四０公頃部分與第七六八號土地係訂立於同一契約內，租約全部均為無效等事
    實為可採，上訴人前開辯解尚無足採。按原訂租約無效，係指承租人違反不自任
    耕作或轉租之限制時，原訂租約無待於終止，當然向後失其效力，租賃關係因而
    歸於消滅而言（最高法院八十年度台再字第一五號判例參照），是上訴人之被繼
    承人陳清松與被上訴人間就系爭土地之租賃關係業已消滅，然上訴人等對此仍有
    所爭執，被上訴人即有提起本件確認訴訟之確認利益，從而，被上訴人請求確認
    上訴人與被上訴人間就坐落台中市○○區○○段第七七五地號內（面積０‧一四
    四公頃，其位置並經兩造指界由本院囑託台中市中興地政事務所複丈如附圖）及
    七八六地號全部（０‧一九一六九公頃）土地之租賃關係（即墩永字第一三五七
    號台灣省台中市私有耕地租約）不存在，自屬有據，應予准許。原審為被上訴人
    勝訴之判決，經核並無不合，上訴意旨指摘原判決不當，求為廢棄改判，為無理
    由，應予駁回。
六、據上論結：本件上訴為無理由，依民事訴訟法第四百四十九條第一項、第七十八
    條、第八十五條第一項前段，判決如主文。
中      華      民      國    九十      年      四      月      三      日
~B1民事第四庭審判長法  官  黃斐君
~B2                法  官  張浴美
~B3                法  官  張鑫城
右為正本係照原本作成。
如對本判決上訴，須於收受判決送達後二十日內向本院提出上訴書狀，其未表明上訴
理由者，應於提出上訴後二十日內向本院提出上訴理由書（須按他造人數附具繕本）
，並繳納送達用雙掛號郵票拾份（每份參拾肆元）。
上訴時應提出委任律師或具有律師資格之人之委任狀；委任有律師資格者，另應附具
律師及格證書及釋明委任人與受任人有民事訴訟法第四百六十六條之一第一項但書或
第二項（詳附註）所定關係之釋明文書影本。
~B                書記官  劉智文
中      華      民      國    九十      年      四      月      六      日
附註：
民事訴訟法第四百六十六條之一（第一項、第二項）
對於第二審判決上訴，上訴人應委任律師為訴訟代理人。但上訴人或其法定代理人具
有律師資格者，不在此限。
上訴人之配偶、三親等內之血親、二親等內之姻親，或上訴人為法人、中央或地方機
關時，其所屬專任人員具有律師資格並經法院認為適當者，亦得為第三審訴訟代理人
。
                                                                        Ｌ


司法院資訊處製作；財團法人民間司法改革基金會備份。
